臺北高等行政法院判決
　　　　　　　　　　　　　　　　　　 96年度訴字第01083號
　　　　　　　　　　　　　　　.
原　　　告　甲○○原名吳佩芬.
　　　　　　　　　　　　　送達.
被　　　告　臺灣銀行股份有限公司（合併前為中央信託局股份
　　　　　　有限公司）
代　表　人　丙○○（董事長）
訴訟代理人　丁○○
　　　　　　戊○○
　　　　　　己○○
上列當事人間因公保事件，原告不服銓敘部中華民國96年1月19
日部訴決字第851號訴願決定，提起行政訴訟。本院判決如下：
    主  文
原告之訴駁回。
訴訟費用由原告負擔。
　　事  實
緣原告係由台南市立民德國民中學申報參加公教人員保險（下稱
公保）之被保險人，以其因慢性腎臟病導致末期腎衰竭，於民國
（下同）95年4月7日經由原服務機關檢送公保現金給付請領書及
國立台灣大學醫學院附設醫院（下稱台大醫院）同年3月17日出
具之殘廢證明書，向中央信託局股份有限公司（下稱中信局）公
務人員保險處申請公保殘廢給付標準表第31-1號半殘廢給付。案
經中信局以原告因腎臟移植手術後，腎臟功能已回復正常，未達
公保殘廢給付標準表第31-1號規定之給付標準，乃以95年8月7日
中公總現字第09516602200號函否准所請。原告不服，提起訴願
，遭決定駁回，遂向本院提起行政訴訟，訴訟進行中，因中信局
於96年7月1日與臺灣銀行股份有限公司合併，並以臺灣銀行股份
有限公司即被告為存續公司，經被告聲明承受訴訟。茲摘敘兩造
訴辯意旨如次：
甲、原告方面：
一、聲明：求為判決
１、訴願決定及原處分均撤銷。
２、命被告作成依公保殘廢給付標準表第31－1號半殘廢給付之
    處分。
３、訴訟費用由被告負擔。
二、陳述：
１、原告自80年起因慢性腎臟病，陸續在成大、台大醫院診治，
　　94年2月檢測出當時肌酸酐至8.2，肌酸酐廓清試驗每分鐘在
    5公撮，同年4月肌酸酐已達8.9，推知肌酸酐廓清試驗每分
    鐘在5公撮以下，且當時原告已出現末期腎病變症狀，必須
    進行血液透析或腎移植，當時腎臟殘廢情況完全符合公保殘
    廢給付標準表第31-1號第1項規定，復經中央衛生機關評鑑
    合格之教學醫院即台大醫院於95年3月17日開具殘廢證明書
    ，故原告腎臟器官為永久殘廢，無庸置疑，符合公教人員保
    險法第13條規定。
２、被告稱原告逕行接受腎臟移植，依銓敘部93年5月31日部退
    一字第0932366026號函釋規定，腎臟移植後腎功能已改善，
    不符公保殘廢給付標準表所定標準云云，顯然曲解公教人員
    保險法有關保障公教人員因發生事故或罹患疾病而致永久殘
    廢之權益。現今醫學對腎臟永久殘廢後之處理分為兩種，即
    洗腎或換腎，依上開標準表第31-1號規定，亦分為不洗腎及
    洗腎兩種適用標準，故兩種永久殘廢之認定皆應獲得法律（
    公教人員保險法）保障，上開函釋有本末倒置之嫌，被告僅
    保障洗腎者之權利，忽略原法律亦保障不洗腎者之腎臟永久
    殘廢認定之原立法精神。
３、以保險契約之健康保險精神而論，被告應認定原告是否有永
    久殘廢之事實，至於原告獲得殘廢給付後，接受何種治療（
    洗腎或換腎），日後功能是否恢復正常，與健康保險之保險
    契約標的無關，訴願決定亦有失當。
乙、被告方面：
一、聲明：求為判決駁回原告之訴，訴訟費用由原告負擔。
二、陳述：
１、按「被保險人發生傷害事故或罹患疾病，醫治終止後，身體
    仍遺留無法改善之障礙，符合殘廢標準，並經中央衛生主管
    機關評鑑合格地區醫院以上之醫院鑑定為永久殘廢者，按其
    確定成殘當月之保險俸（薪）給數額，依下列規定予以殘廢
    給付：．．。前項所稱全殘廢、半殘廢、部分殘廢之標準，
    由主管機關定之。承保機關對請領殘廢給付之案件，得加以
    調查、複驗、鑑定。」公教人員保險法第13條定有明文。
２、次按公保殘廢給付標準表第31-1號規定：「慢性腎臟病或腎
    臟泌尿道手術導致末期腎臟病變，仍可繼續工作，而有下列
    情形之1者：(1)肌酸酐廓清試驗每分鐘在5公撮以下，經治
    療4個月並連續檢查無進步者。(2)須長期接受透析治療（洗
    腎）者。」；同表附註二規定：「．．『醫治終止』之認定
    ，係指被保險人罹患之傷病經治療後，症狀固定，再行治療
    仍無法改善，並符合本標準表之規定，不能復原而言。」
３、參照銓敘部93年5月31日部退一字第0932366026號函釋規定
    ，公保殘廢給付標準表有關腎臟殘廢之認定係採「功能主義
    」，被保險人已進行洗腎者，若逕行接受腎臟移植後腎功能
    已經改善而不符殘廢給付標準表所定標準，即不合請領殘廢
    給付。準此，被保險人須於醫治終止後，身體仍符合殘廢給
    付標準表者，始得核給該項殘廢給付，惟如被保險人經醫療
    或手術後症狀已獲改善而未達到殘廢標準者，即不符合核給
    該項殘廢給付。
４、原告原名為吳佩芬，係由台南市立民德國民中學申報參加公
    保之被保險人，於95年4月7日經由其服務機關檢送公保現金
    給付請領書及台大醫院同年3月17日出具之殘廢證明書，向
    中信局請領公保殘廢給付標準表第31-1號半殘廢給付。惟依
    該殘廢證明書所填載內容，原告係因末期腎衰竭致雙側腎功
    能喪失，填註以94年4月13日為成殘日期，該證明書內頁並
    填載其肌酸酐廓清試驗檢查值，94年2月為每分鐘5公撮，及
    94年4月為每分鐘在5公撮以下。嗣經中信局向台大醫院查證
    並調閱相關病歷資料，據該院95年7月3日校附醫秘字第0950
    206301號函查復，略以原告於94年4月14日接受腎臟移植手
    術，術後在免疫抑制劑的調控下，其腎臟功能復原順利，其
    於同年月20日出院，當時血中肌酸酐濃度為1.0mg/dl（即屬
    正常範圍內）。
５、被告為期審慎，經委請諮詢專科醫師審視，其意見略以原告
    因換腎，使肌酸酐廓清試驗檢查值回復正常，不符合上開標
    準表第31-1號標準。從而，因原告所檢送之殘廢證明書所填
    載之內容係其接受腎臟移植前之病情，而原告之腎臟功能，
    於接受腎臟移植手術後，其血中肌酸酐濃度之檢驗值已正常
    ，不符合上開標準表第31-1號規定，且與公教人員保險法第
    13條第1項須經醫治（包括手術）終止，身體仍遺留無法改
    善之障礙及上開銓敘部函釋規定不合，被告乃以95年8月7日
    中公總現字第09516602200號函否准所請，並經訴願決定維
    持在案。
６、原告稱被告應以保險契約之健康保險精神據以認定原告是否
    有永久殘廢之事實，不須審查其日後功能是否回復正常云云
    ，惟按保險法第174條規定：「社會保險另以法律定之。」
    而公保之給付業務係依公教人員保險法及相關規定辦理，與
    保險法所規範一般商業性之健康保險不同，故原告所稱洵屬
    對法規之誤解。
    理  由
一、系爭95年8月7日中公總現字第09516602200號函之處分原由
    中信局作成，訴訟進行中，因該局與被告合併，該局於合併
    後消滅，而以被告為存續公司【行政院金融監督管理委員會
    95年12月22日金管銀（二）字第09500534260號函參照】，
    而其代表人為丙○○，茲由其具狀聲明承受訴訟，核無不合
    ，應予准許。
二、原告原名吳佩芬，於95年8月28日改名為甲○○，有原告提
    出之戶籍謄本附本院卷足憑，其權利義務主體同一，合先敘
    明。
三、按公教人員保險法第13條規定：「被保險人發生傷害事故或
    罹患疾病，醫治終止後，身體仍遺留無法改善之障礙，符合
    殘廢標準，並經中央衛生主管機關評鑑合格地區醫院以上之
    醫院鑑定為永久殘廢者，按其確定成殘當月之保險俸（薪）
    給數額，依下列規定予以殘廢給付：．．前項所稱全殘廢、
    半殘廢、部分殘廢之標準，由主管機關定之。承保機關對請
    領殘廢給付之案件，得加以調查、複驗、鑑定。」同法施行
    細則第47條規定：「本法第13條第1項確定成殘日期之審定
    ，依下列規定辦理：一、手術切除器官，存活1個月以上者
    ，以該手術日期為準。二、醫療或手術後，仍需施行復健治
    療者，須以復健治療期滿6個月仍無法改善時為準；其他需
    經治療觀察始能確定成殘廢者，經主治醫師敘明理由，以治
    療觀察期滿6個月仍無法改善時為準。三、殘廢標準已明定
    治療最低期限者，以期限屆滿仍無法改善時為準。」次按，
    公保殘廢給付標準表第31-1號規定：「慢性腎臟病或腎臟泌
    尿道手術導致末期腎臟病變，仍可繼續工作，而有下列情形
    之一者：(1)肌酸酐廓清試驗每分鐘在5公撮以下，經治療4個
    月並連續檢查無進步者。(2)須長期接受透析治療（洗腎）者
    。」同表附註二規定：「依照本法施行細則第47條規定，殘
    廢之審定，必須經醫治終止，確屬成為永久殘廢者。上述『
    醫治終止』之認定，係指被保險人罹患之傷病經治療後，症
    狀固定，再行治療仍無法改善，並符合本標準表之規定，不
    能復原而言。」。
四、本件原告係由台南市立民德國民中學申報參加公保之被保險
    人，以其因慢性腎臟病導致末期腎衰竭，於95年4月7日經由
    原服務機關檢送公保現金給付請領書及台大醫院同年3月17
    日出具之殘廢證明書，向中信局公務人員保險處申請公保殘
    廢給付標準表第31-1號半殘廢給付。案經中信局以原告因腎
    臟移植手術後，腎臟功能已回復正常，未達公保殘廢給付標
    準表第31-1號規定之給付標準，乃以95年8月7日中公總現字
    第09516602200號函否准所請。原告不服，提起訴願，遭決
    定駁回，遂向本院提起行政訴訟，並以事實欄所示各節據為
    爭議。惟查：
１、原告於95年4月7日經由其服務機關台南市立民德國民中學向
    中信局請領公保殘廢給付標準表第31-1號半殘廢給付時，所
    檢送台大醫院95年3月17日出具之殘廢證明書略載：「疾病
    或意外傷害名稱：末期腎衰竭」「初診日期：94年2月25日
    」「住院日期：94年4月13日至94年4月23日」「治療經過
    ：因末期腎衰竭，故入院檢查治療，入院時肌酸酐值為8.9
    mg/dl，高於2月之8.2mg/dl」「殘廢部位：雙側腎功能喪失
    」「確定成殘日期：94年4月13日」「其他醫院治療經過及
    其他既往症狀：因腎功能衰退、蛋白尿、貧血，自民國80年
    起陸續於台大、成大醫院治療追蹤，94年2月肌酸酐廓清率
    5cc/min，94年4月肌酸酐廓清率小於5cc/min」等語。嗣經
    中信局向台大醫院查證並調閱相關病歷資料，據台大醫院95
    年7月3日校附醫秘字第0950206301號函復略以，原告於94年
    4月14日接受腎臟移植手術，術後在免疫抑制劑的調控下，
    其腎臟功能復原順利，其於同年月20日出院，當時血中肌酸
    酐濃度為1.0mg/dl（即屬正常範圍內）等語。中信局為期審
    慎，經委請專科醫師審查，其審查意見明載：「吳女士原為
    殘廢標準表31-1所言之慢性腎臟病導致末期腎臟病變之情況
    應無異議，但該項標準所指之(1)肌酸酐每分鐘5公撮以下，
    因已於94年4月20日換腎使肌酸酐廓清試驗回復，而(2)所指
    之須長期接受透析治療者亦不符合。故其因換腎而不符合(1)
    或(2)之標準。」等語，復有該審查意見附原處分卷可稽。堪
    認本件原告申請殘廢給付時所檢送殘廢證明書之填載內容係
    其接受腎臟移植前之病情，而原告之腎臟功能，於接受腎臟
    移植手術後，其血中肌酸酐濃度之檢驗值已回復正常，不符
    公保殘廢給付標準表第31-1號規定之殘廢情形，且不符公教
    人員保險法第13條第1項所謂須經醫治（包含藥物、手術或
    各種醫學上之治療行為）終止，身體仍遺留無法改善之障礙
    之規定，故被告以95年8月7日中公總現字第09516602200號
    函否准原告所請，於法洵無違誤。
２、公保「殘廢」之審定，須被保險人所患經醫治終止後，身體
    仍遺留無法改善之障礙，符合公保殘廢給付標準，並經鑑定
    為永久殘廢者，始得申領公保殘廢給付。而承保機關即被告
    審核殘廢給付時，有關被保險人所患是否已醫治終止、成為
    永久殘廢及確定成殘日期之審定，均須依相關規定加以審查
    ，並得加以調查、複驗、鑑定，非單憑殘廢證明書為據。此
    觀公教人員保險法第13條規定甚明。故被保險人如經藥物、
    手術或各種醫學上之治療行為後，所患症狀已獲改善而未達
    殘廢給付標準，即不符核給殘廢給付。又依公教人員保險法
    第13條第2項授權訂立之「公教人員保險殘廢給付標準表」
    之立法結構以觀，其係以「身體障害狀態」之程度為基準，
    來區分殘廢之等級，有關慢性腎臟病或腎臟泌尿道手術導致
    末期腎臟病變者，若接受腎臟移植（此亦為醫治方法之一）
    後，其腎功能已經改善而不符公保殘廢給付標準表第31-1號
    半殘廢給付標準者，被告即不負有給付該項殘廢給付之義務
    。銓敘部93年5月31日部退一字第0932366026號函，係闡釋
    公教人員保險法第13條、公保殘廢給付標準表第31-1號半殘
    廢給付及同表附註二之意旨，並未限縮被保險人依公教人員
    保險法及公保殘廢給付標準表請領殘廢給付之權利，且被告
    係依公教人員保險法第13條、公保殘廢給付標準表第31-1號
    半殘廢給付及同表附註二規定暨銓敘部上開函釋作成原處分
    ，而非僅依銓敘部上開函釋作成原處分，故原告主張被告以
    銓敘部上開函釋限縮其法律上之權利云云，委不可採。
３、原告稱被告應以保險契約之健康保險精神據以認定原告是否
    有永久殘廢之事實，毋須審查其日後功能是否回復正常云云
    。然公教人員保險法第13條明定，被保險人發生傷害事故或
    罹患疾病，需經「醫治終止」後，身體仍遺留「無法改善之
    障礙」，符合殘廢標準，並經鑑定為「永久」殘廢者，方能
    核給殘廢給付，若被保險人所患尚未醫治終止，或其身體未
    遺留無法改善之障礙，且未永久殘廢者，自不符合請領殘廢
    給付之規定，原告上開主張，無乃對法條之誤解，並不可採
    。
４、按行政程序法第36條及第41條第1項分別規定：「行政機關
    應依職權調查證據，不受當事人主張之拘束，對當事人有利
    及不利事項一律注意。」「行政機關得選定適當之人為鑑定
    。」，又依上揭公教人員保險法第13條第3項規定：「承保
    機關對請領殘廢給付之案件，得加以調查、複驗、鑑定。」
    。查被告係公保之保險人，於當事人向其提出公保各項給付
    申請時，被告須開始行政程序，並有上揭依職權調查證據之
    義務，且於遇有醫理上之諸疑義時，得以具有專業知識之第
    三人即專科醫師，於行政程序中陳述關於特別法規或經驗定
    則之意見，而以其陳述，為證據之用。是被告於行政程序中
    將有待進一步調查之案件，請其特約專科醫師陳述醫學上之
    意見，以為證據，於法尚無不合，並非可單憑殘廢證明書為
    據。況被告係依被保險人即原告所提公保殘廢證明書，並向
    原告就診醫院查詢相關疑義及調取其在該醫院之病歷資料，
    復徵詢特約專科醫師之專業意見，經綜合審查後而為終局之
    核定，是被告所為處分洵屬有據，並無不洽。
五、綜上所述，被告以95年8月7日中公總現字第09516602200號
    函否准原告申領公保殘廢給付標準表第31-1號半殘廢給付，
    並無違誤，訴願決定予以維持，亦無不合。原告訴請撤銷，
    併請判命被告作成依公保殘廢給付標準表第31－1號半殘廢
    給付之處分，均為無理由，應予駁回。
六、本件事證已臻明確，兩造其餘攻擊防禦方法均與本件判決結
    果不生影響，故不逐一論述，附此敘明。
據上論結，本件原告之訴為無理由，爰依行政訴訟法第98條第1
項前段，判決如主文。
中    華    民    國    96    年    10    月    11    日
                        第三庭審判長法  官  姜素娥
                                    法  官  楊莉莉
                                    法  官  曹瑞卿
上為正本係照原本作成。
如不服本判決，應於送達後20日內，向本院提出上訴狀並表明上
訴理由，如於本判決宣示後送達前提起上訴者，應於判決送達後
20日內補提上訴理由書（須按他造人數附繕本）。
中    華    民    國    96    年    10    月    11    日
            　　　　　　　 　　 　  書記官  方偉皓
